【裁判字號】    91,海商上,1
【裁判日期】    920402
【裁判案由】    給付油款等
【裁判全文】
臺灣高等法院民事判決  九十一年度海商上字第一○號
    上  訴  人  吉甲船務代理股份有限公司
    法定代理人  薛民康
    訴訟代理人  王國傑律師
                薛福康
    被上訴人    中租迪和股份有限公司
    法定代理人  黃明富
    訴訟代理人  趙培宏律師
                胡志彬律師
    被上訴人    巴拿馬商CHA.
    法定代理人  簡茂男
右當事人間請求給付油款事件，上訴人對於中華民國九十一年八月二十三日臺灣臺北
地方法院八十九年度海商字第四九號第一審判決提起上訴，本院判決如左：
    主    文
上訴駁回。
第二審訴訟費用由上訴人負擔。
    事    實
甲、上訴人方面：
壹、聲明：
一、原判決廢棄。
二、先位聲明
    (一)被上訴人中租迪和股份有限公司（下稱中租迪和公司）應給付上訴人美金七萬
      七千六百九十八元七角七分或新台幣二百五十一萬六千二百七十五元，及自民
      國（下同）八十九年二月十八日起至清償日止，按約定月利率百分之一點五計
      算之利息。
    (二)確認上訴人前開債權對被上訴人巴拿馬商 CHAILEASE INTERNATIONAL CORP.所
      有，系爭巴拿馬籍「萬利輪」（MILLION PROFIT）有優先權存在。
    (三)願供擔保，請就訴之聲明第一項，准為假執行宣告。
二、備位聲明
    (一)被上訴人應連帶給付上訴人，美金七萬七千六百九十八元七角七分或新台幣二
      百五十一萬六千二百七十五元，及自八十九年二月十八日起至清償日止，按約
      定月利率百分之一點五計算之利息。
    (二)確認上訴人前開債權對被上訴人巴拿馬商CHAILEASEINTERNATIONAL CORP.所有
      系爭巴拿馬籍「萬利輪」（MILLION PROFIT）有優先權存在。
    (三)願供擔保，請就訴之聲明第一項，准為假執行宣告。
三、再備位聲明
    (一)被上訴人中租迪和公司應給付被上訴人巴拿馬商CHAILEASEINTERNATIONAL COR
      P.美金七萬七千六百九十八元七角七分或新台幣二百五十一萬六千二百七十五
        元，及自八十九年二月十八日起至清償日止，按約定月利率百分之一點五計
        算之利息。由上訴人代位受領之。
    (二)確認上訴人前開債權對被上訴人巴拿馬商CHAILEASE INTERNATIONAL CORP．所
      有，系爭巴拿馬籍「萬利輪」（MILLION PROFIT）有優先權存在。
    (三)願供擔保，請就訴之聲明第一項，准為假執行宣告。
貳、陳述：除與原判決記載相同者，茲引用之外，補稱：
一、長輝海運股份有限公司（下稱長輝海運公司）係船務代理業者，並無自己訂油之
    必要，而長輝海運公司確係代理被上訴人中租迪和公司向上訴人訂購油料，否則
    長輝海運公司不會於八十九年三月、七月、八月、十月間連績以六封傳真函及一
    封存證信函，就系爭「萬利輪」加油款、船員薪資及船舶買賣事宜，與被上訴人
    中租迪和公司連繫，被上訴人中租迪和公司亦不會收到上開信函後，未為任何反
    對之表示，是被上訴人中租迪和公司既係授權長輝海運公司經營代理業務之本人
    ，依民法第一百零三條及第一百六十九條表見代理之規定，自應負給付油款之責
    。
二、證人范念祖所為之證言不實在，不足採信。又被上訴人中租迪和公司收到上開函
    件之事實，業經證人范念祖於原審陳述無誤，原審判決否認上開信函形式之真正
    ，亦有違誤。
乙、被上訴人中租迪和公司方面：
壹、聲明：(一)上訴駁回。(二)如受不利判決，願供擔保請准予宣告免為假執行。
貳、陳述：除與原判決記載相同者，茲引用之外，補稱：
一、依證人楊益川於九十年五月二十一日所提民事聲請狀及上訴人所提之原證二號文
    件所載，可知萬利輪原係被上訴人巴拿馬商CHAILEASE INTERNATIONAL CORP. 所
    有，被上訴人巴拿馬商CHAILEASE INTERNATIONAL CORP將萬利輪轉租予巴拿馬商
    MILLION  PROFIT（PANAMA）S.A.，巴拿馬商MILLION  PROFIT（PANAMA）S.A.將
    承租之萬利輪委請長輝海運公司營運並管理，長輝海運公司經營管理之萬利輪於
    第 V-15W航次時，委託上訴人辦理加油。是長輝海運公司為系爭萬利輪之營運管
    理人，並非被上訴人中租迪和公司之代理人，則長輝海運公司以自己名義訂購油
    料，被上訴人中租迪和公司自無清償油款債務之義務。
二、上訴人所提之原證四、八、九及十一之內容，僅為長輝海運公司單方面之記載，
    不足證明被上訴人中租迪和公司有為任何授權之行為；且原證四及原證八第三頁
    係載明「船員薪津、保費、加油費、代理費．．．等，應付帳款明細表由涂百英
    先生於八月十五日交給買主MR.CHENG，但尚未簽認。」，並非要求被上訴人中租
    迪和公司支付款項，原證八第二頁光明海事檢定有限公司函，亦係表明系爭萬利
    輪係被上訴人巴拿馬商CHAILEASE INTERNATIONAL CORP所有，非被上訴人中租迪
    和公司所有，並謂「SINCE MR. YENG PROMISED YOU AN ANSWER THIS WEEK AS
    TO HOW HE'S GONNA PAY US BACK，I WILL HOLD OFF FILING LEAGAL CLAIM IN
    PANAMA UNTIL FRIDAY」（中譯：既然楊先生承諾這星期答覆其將如何給付款項
    ，直到星期五之前，我會停止在巴拿馬提起訴訟），「TELL HIM THAT ONCE WE
    FILE A LEAN AGAINST THE VSL THERE IS NO WAY THAT  ANY NEW BUYE RWILL G
    ET A CLEAN TITLE」（中譯：告訴他，一旦我們對該船舶提出扣押，沒有任何新
    買主能獲得完全之權利），顯見系爭萬利輪與被上訴人中租迪和公司無關，長輝
    海運公司方為上訴人及其他提供油料者之交易相對人。至於原證八第一頁所載「
    PLEASE TRY BEST TO HOLD YOUR LEGAL ACTION FOR A LITTLE  WHILE AND WE T
    RUST THAT CHAILEASE WILL TAKE FULLY RESPONSIBILITY FOR  SUBJECT VESSEL
    」，該「CHAILEASE」係指被上訴人巴拿馬商CHAILEASEIN TERNATIONAL CORP.亦
    即該函係長輝海運公司表示相信被上訴人巴拿馬商CHAILEA SE  INTERNATIONAL
    CORP. 會負責萬利輪所有債務之意，上訴人刻意將「CHAILEA SE」譯為「台灣中
    租迪和」，強指被上訴人中租迪和公司應負給付油款責任，亦有未當。
三、依上訴人所提原證二所載之內容，被上訴人巴拿馬商 CHAILEASE INTERNATIONAL
    CORP.係由PABLO JAVIER ESPINO、ADELINA MERCEDES CHAVARRIS DE METRIBI 二
    人申請註冊，訴外人簡茂男（CHIEN，MO-NA ）、蔡志鴻（TSAI，CHIH-HONG）及
    許明郭（HSU，MING-KUO）僅為董事並非註冊人，且因被上訴人巴拿馬商CHAILEA
    SE  INTERNATIONAL  CORP係外國法人 ，公司名稱應以外文為準，若為中文譯音
    亦應為「催利斯（CHAILEASE譯音）國際公司」（ 外商公司經我國認許者亦多以
    外文名稱及中文譯音名稱並列），非「巴商中租迪和公司」，可見被上訴人中租
    迪和公司與被上訴人巴拿馬商CHAILEASE  INTERNATIONAL CORP.係分屬不同法人
    ，並非同一主體，上訴人逕將被上訴人巴拿馬商CHAILEASE  INTERNATIONAL CO-
    RP. 譯為巴商中租迪和公司，妄稱被上訴人中租迪和公司係巴拿馬商 CHAILEASE
    INTERNATIONAL CORP. 在台之代理人，或二公司有控制與從屬公司關係，誠有違
    誤。
四、海商法並未規定優先權為物權或視為物權，則認定優先權為物權，恐有悖於物權
    法定主義，故優先權應屬債權。又上訴人主張系爭萬利輪已為被上訴人巴拿馬商
    CHAILEASE INTERNATIONAL. CORP.轉讓他人，故上訴人對被上訴人巴拿馬商C-HA
    ILEASE INTERNATIONAL CORP.起訴請求確認上訴人對系爭萬利輪有船舶優先權存
    在，並無確認利益，應予駁回。
丙、被上訴人巴拿馬商 CHAILEASE INTERNATIONAL CORP.未於準備程序及言詞辯論期
    日到場，亦未提出書狀為聲明及陳述。
    理    由
一、被上訴人巴拿馬商 CHAILEASE INTERNATIONAL CORP.未於言詞辯論期日到場，核
    無民事訴訟法第三百八十六條所列各款情形之一，爰依上訴人之聲請，為一造辯
    論判決。
二、上訴人起訴主張：上訴人於八十九年一月間接獲長輝海運公司通知，指其受被上
    訴人中租迪和公司之指示，委託上訴人於新加坡為系爭「萬利輪」添加油料。上
    訴人受其指示後亦即安排完成加油事宜，詎被上訴人中租迪和公司事後無故拒絕
    支付油款美金七萬七千六百九十八元七角七分或新台幣二百五十一萬六千二百七
    十五元。查被上訴人中租迪和公司應係授權長輝海運公司經營代理業務之本人，
    依民法第一百零三條及第一百六十九條表見代理規定，應由其負授權人之責任，
    對本件積欠上訴人之油款負最終之給付責任，為此請求判決如先位聲明第一項所
    示。縱被上訴人巴商中租迪和公司為系爭船舶船東，應由其為系爭「代理權授予
    」之本人，而被上訴人中租迪和公司代其出面與長輝海運公司連繫，安排加油、
    帳款清結等事宜，其亦為被上訴人巴商中租迪和公司在台之代理人，依民法總則
    施行法第十五條之規定，自應與巴商中租迪和公司負連帶責任，為此請求判決如
    備位聲明第一項所示。另依公司法第三百六十九條之三規定，被上訴人二公司顯
    有控制與從屬關係，被上訴人中租迪和公司拒絕提供資金供被上訴人巴商中租迪
    和公司清償油款，顯屬不合營業常規之不利益經營，致被上訴人巴商中租迪和公
    司負有本件油款之債務，依公司法第三百六十九條之四第一項之規定，被上訴人
    中租迪和公司對巴拿馬商CHAILEASE INTERNATIONAL CORP. 應負損害賠償責任。
    另依上開第三項之規定，並得由債權人即上訴人以自己之名義，「代位」巴拿馬
    商CHALEASE INTERNATIONAL CORP.行使其請求損害賠償之權利，為此請求判決如
    再備位聲明第一項所示。再者，上訴人為巴拿馬籍「萬利輪」加油，應屬涉外事
    件，關於船舶優先權，依涉外民事法律適用法第十條第四項之規定，屬船舶之物
    權，應依船籍國法。依巴拿馬國商法第一千五百零七條之規定，因船舶必要給養
    而生之債務，對該船有優先權。是上訴人前開債權對系爭船舶，應有優先權存在
    ，為此請求判決如聲明第二項所示。
三、被上訴人中租迪和公司則以：(一)萬利輪並非其所有，其未向上訴人訂購油料，亦
    未授權由長輝海運公司代理訂購油料，無庸負給付油款之責任。(二)又其未以被上
    訴人巴拿馬商CHAILEASE INTERNATIONAL CORP. 之名義與他人為法律行為，且被
    上訴人巴拿馬商CHAILEASE INTERNATIONAL CORP. 僅為萬利輪空船之出租人，未
    涉及萬利輪之經營收益事宜，亦非系爭油料買賣契約之當事人，中租迪和公司自
    無須與巴拿馬商CHAILEASE INTERNATIONAL CORP. 負連帶賠償責任。(三)再者，中
    租迪和公司與巴拿馬商CHAILEASE INTERNATIONAL CORP. 分屬不同法人，亦無出
    資代被上訴人巴拿馬商CHAILEASE INTERNATIONAL CORP. 清償債務之義務。(四)又
    海商法並未規定優先權為物權或視為物權，基於物權法定主義，優先權應屬債權
    ，無船籍國法之適用，上訴人就系爭油料債權對萬利輪自無優先權存在；況且系
    爭萬利輪已為被上訴人巴拿馬商CHAILEASE INTERNATIONAL CORP. 轉讓他人，上
    訴人對被上訴人巴拿馬商CHAILEASE INTERNATIONAL CORP. 起訴請求確認上訴人
    對萬利輪有船舶優先權存在，並無確認利益等語，資為抗辯。
四、上訴人主張其於八十九年一月間，因長輝海運公司之通知，在新加坡為巴拿馬籍
    之萬利輪加油，油款共計美金七萬七千六百九十八元七角七分，惟迄今未獲付款
    之事實，業據其提出油料簽收收據 (原審卷第九－一一頁) 為證，並為被上訴人
    中租迪和公司所不爭執，自堪信為真實。
五、上訴人先位主張被上訴人中租迪和公司授權長輝海運公司代為訂購油料，應負授
    權人本人之責任，故請求被上訴人中租迪和公司給付油款等語。被上訴人中租迪
    和公司則否認授權長輝公司代為訂購油料。是本件首應審酌者，為被上訴人中租
    迪和公司有無授權長輝海運公司代訂油料，就本件油料之買賣契約，應否負本人
    之責任﹖經查：
(一)、上訴人提出之八十九年一月二十日油料簽收單據（原審卷第一○、一一頁）簽收
    欄並無經被上訴人中租迪和公司或代理人（表明代理意旨）之簽收，而是記載由
   「MILLION PROFIT SHIPPING（PANAMA）S.A.」「M/V MILLION PROFIT」之簽收。
    且原審卷第九頁之發票（INVOICE）亦係由上訴人吉甲船務公司（ZETA SHIPPING
    AGENCYCO.,LTD.）自行開立，係開立予長輝海運公司（VIVOMARINE CO.,LTD）並
    向長輝海運公司請款，顯見長輝海運公司於上開時日向上訴人訂購油料係以自己
    之名義為之，並無上訴人所指之代理被上訴人中租迪和公司購油之情形，此亦為
    上訴人所明知。
(二)、依上訴人所提之原證一、二船籍證書、船舶營運管理資料記載巴拿馬商CHAILEAS
    E INTERNATIONAL CORP.為萬利輪之所有人，巴拿馬商Million Profit Shipping
    （Panama）S.A.為光船租賃人（Bar eboat Charterers）」經營管理者則為Vivo
    C o Ltd.即長輝海運公司。萬利輪既係由巴拿馬商Million Profit Shipping（
    Panama）S.A占有利用，萬利輪之船長、海員皆係承租人巴拿馬商Million Prof-
    it Shipping（Panama）S.A自行僱用，長輝海運公司之管理營運萬利輪，應係經
    由萬利輪之承租人巴拿馬商Million Profit Shipping（Panama）S.A而來，與中
    租迪和公司無關，自不可能代理被上訴人中租迪和公司為法律行為。
(三)、長輝海運公司法定代理人楊益川雖未到庭作證，惟其分別於九十年五月二十一日
    、同年十二月二十四日提出民事聲請狀 (原審卷第五九－六一，一一七－一一九
    )為上訴人不否認其形式上為真正 (見本院卷第五七頁)，証人楊益川並在原審捨
    棄訊問，原審卷第一五一頁；其上所載：「M/V"MILL I ON PROFIT "（萬利輪）
    係CHAILEA- SE INTERNATIONAL CORP.轉租予巴拿馬商MI LL ION PROFIT（
    PANAMA）S.A.後，由長輝海運（股）公司代理經營管理並委託吉甲船務代理（股
    ）公司辦理該輪第V-15W航次加油事項，長輝海運公司因財務週轉困難，致欠吉
    甲船務代理公司油款」。「M/V "MILLI ON PROFIT "（萬利輪）前為外商船東委
    託本公司在台灣之代理經營管理，．．該輪最後航次委由吉甲船務代理公司辦理
    加油事宜」；核與原證二船舶營運管理資料、原證三之發票、簽收單據所記載事
    項相符合，且無隻言片語提及被上訴人中租迪和公司有授權該公司購買油料之情
    形，可證長輝海運公司係以自己之名義購買系爭油料無疑。被上訴人中租迪和公
    司所辯未授權長輝海運公司代理訂購系爭油料，堪予採信。
(四)、上訴人在原審固提出原證四號、原證八號、原證九號、原證十一號長輝海運公司
    傳真信函為證，然關於向上訴人訂購系爭油料伊始，長輝海運公司究如何表示其
    代理被上訴人中租迪和公司為萬利輪訂購油料之情，並未能提出直接之證據證明
    之。證人范念祖到庭承認收到原證四 (原審卷第一二頁) 及原證八 (原審卷第七
    三頁) 之長輝海運公司傳真信函，其餘則表示已無記憶。雖原證八號長輝海運公
    司八十九年七月三十一日致被上訴人中租迪和公司范念祖之函件有「WE TRUST-
    THAT CHAILEASE  WILL TAKE FULLY RESPONSIBILITY FOR SUBJECT VESSEL」（
    我們相信中租迪和公司將該船發生之債務負起全部之責任）等語；原證八號長輝
    公司八十九年七月二十七日致被上訴人中租迪和公司范念祖之函件有「為 M/V
    "MILLION PROFIT" 加油尚未付帳款，為免引起糾紛，請儘速處理為感」 之記載
    ；再原證八號 (原審卷第七三頁) 長輝海運公司致被上訴人中租迪和范念祖之函
    件之內容為「近頻按M/V "MILLION PROFIT"各債權人詢問船舶近況﹖另 M.O.A是
    否簽妥﹖何時有決定性之決策﹖」等語。又原證九號長輝海運公司致上訴人及被
    上訴人中租迪和公司范念祖之函件，其中譯為「本公司今日受台灣中租迪和公司
    口頭通知，該公司正全面評估以減輕因萬利輪引起之損害。敬請暫勿提出任何法
    律訴訟。台灣中租迪和公司將儘快研擬解決之道。」等語；惟依其內容，均為長
    輝海運公司於八十九年一月間為萬利輪加油相隔數月後之函件，且為長輝海運公
    司單方面之函件，縱長輝海運公司相信被上訴人中租迪和公司將就船舶之債務負
    起全部之責任，此或由於長輝海運公司單方面之確信，或被上訴人中租迪和公司
    基於其他原因而同意承擔此項責任，但均不足以積極證明在訂購系爭油料之初，
    係長輝海運公司代理被上訴人中租迪和公司向上訴人購買。
(五)、至原證四號長輝海運公司八十九年八月十七日致被上訴人中租迪和公司范念祖襄
    理函件，固載有「本公司代理  貴公司所有M/V "MILLION PROFIT"（萬利輪）因
    機械故障修理滯留葉門HODEIDAH港」等語，然此函件亦係在系爭購油事件後，長
    輝海運公司單方面之意思表示，不能積極證明被上訴人中租迪和公司授予長輝公
    司代理權購買油料。另原證十一號長輝海運公司致被上訴人中租租迪和公司函件
    ，其內容係詢問萬利輪買賣事宜，亦不能證明長輝海運公司確有代理被上訴人中
    租迪和公司代訂系爭油料。
(六)、綜上足見，上訴人所提證據，均不能證明被上訴人中租迪和公司授予長輝海運公
    司代理權，由長輝海運公司代理被上訴人中租迪和公司向上訴人訂購系爭油料。
    上訴人主張被上訴人中租迪和公司應負授權人之責任，洵無可採。上訴人另主張
    被上訴人中租迪和公司接獲長輝海運公司前開函件後，均未為任何反對之表示，
    應負表見代理之責任。然按由自己之行為表示以代權授與他人，或知他人表示為
    其代理人而不為反對之表示者，對於第三人應負授權人之責任，民法第一百六十
    九條前段定有明文。所謂知他人表示為其代理人而不為反對之表示，係指知他人
    表示為其代理人而與相對人為法律行為時，原應即為反對之表示，使其代理行為
    無從成立，以保護善意之第三人，竟因其不為反對之意思表示，致第三人誤認代
    理人確有代理權而與之成立法律行為，應自負授權人之責任者而言。惟如於法律
    行為成立後知其情事而未為反對之表示，對業已成立之法律行為已不生影響，自
    難令負表見代理人之責任。是以，縱被上訴人中租迪和公司在長輝海運公司向上
    訴人訂購油料後，接獲長輝海運公司前開函件均未為任何反對之表示，然對前業
    已成立購油之法律行為已不生影響，亦難責令被上訴人中租迪和公司負表見代理
    人之責任。
(七)、從而，上訴人先位之訴主張被上訴人中租迪和公司授權長輝海運公司代為訂購油
    料，依民法第一百零三條及第一百六十九條表見代理之規定，應由其負授權人之
    責任，對積欠上訴人之油款應負最終給付責任，請求被上訴人中租迪和公司應給
    付上訴人美金七萬七千六百九十八元七角七分或新台幣二百五十一萬六千二百七
    十五元，及自八十九年二月十八日起至清償日止，按約定月利率百分之一點五計
    算之利息，為無理由，應予駁回。
六、上訴人備位主張縱認被上訴人巴拿馬商CHAILEASE INTERNATIONAL CORP. 為萬利
    輪之船東，應由其為「代理權授予」之本人，並由被上訴人中租迪和公司為其在
    台之代理人，依民法總則施行法第十五條之規定，被上訴人等亦應負連帶責任等
    語。被上訴人中租迪和公司則辯稱其未曾以被上訴人巴拿馬商CHAILEASE INTERN
    ATIONAL CORP.之名義與他人為法律行為，且被上訴人巴拿馬商CHAILEASEINTERN
    ATIONAL CORP. 僅為萬利輪空船之出租人，並未涉及萬利輪之經營收益事宜。經
    查：
(一)、被上訴人巴拿馬商 CHAILEASE INTERNATIONAL CORP.為依巴拿馬法律設立之公司
    ，主事務所設於巴拿馬，有公司登記資料附原審卷第三六頁可憑，則本件訴訟之
    當事人涉及外國人，自屬涉外民事法律事件。按法律行為發生債之關係者，其成
    立要件及效力，依當事人意思定其應適用之法律。當事人意思不明時，同國籍者
    依其本國法。國籍不同者依行為地法，行為地不同者以發要約通知地為行為地，
    如相對人於承諾時不知其發要約地者，以要約人之住所地為行為地法，涉外民事
    法律適用法第六條第一項、第二項定有明文。依上訴人之主張，就系爭油料買賣
    ，契約當事人並未定其應適用之法律，而上訴人與其主張有訂定油料買賣契約之
    對造巴拿馬商CHAILEASE INTERNATIONAL CORP. 國籍不同，惟其主張被上訴人中
    租迪和公司係代理巴商中租迪和公司與上訴人訂購油品，上訴人與被上訴人中租
    迪和公司營業所均設於台北市，故發生債之關係之行為地應在中華民國，自應適
    用中華民國法律。
(二)、上訴人固主張被上訴人中租迪和公司代理被上訴人巴拿馬商 CHAILEASE  INTERN
    ATIONAL CORP.指示長輝海運公司向其購買油料，被上訴人巴拿馬商CHAILEASEIN
    TER NATIONAL CORP.為未經認許之外國法人，依民法總則施行法第十五條應負連
    帶責任等語。然被上訴人中租迪和公司否認有以被上訴人巴拿馬商CHAILEASE  I
    NTERNATIONAL CORP.之名義與他人為法律行為。上訴人所提前揭在原審所提出之
    原證四、八、九、十一號等長輝海運公司之函件，亦均不能證明被上訴人中租迪
    和公司有以被上訴人巴拿馬商CHAILEASE INTERNATIONAL CORP. 之名義與上訴人
    訂購系爭油品。況依原證二號船舶營運管理資料，被上訴人巴商中租迪和公司為
    萬利輪之所有人（OWNERS），惟光船租賃者 (Bareboat Charterers )為Million
    ProfitShipping(Panama) S.A.，而經營管理者為Vivo Co Ltd. 即長輝海運公司
    。所謂光船租賃，乃船東將未配備船員之空船出租予租船人，由租船人經營海上
    運輸業務之租船方式，在光船出租後，船舶占有權，暫時脫離船東之手而移轉於
    租船人。租船人必須負擔船舶一切管理與經營之費用與責任，包含僱用船長、船
    員、維護與修理船舶、加添燃料、繳納稅捐等。可見在光船租賃之狀況下，船舶
    所有人即被上訴人巴拿馬商CHAILEASE INTERNATIONAL CORP. 對萬利輪並未負有
    給養之義務，所有船舶之補給事宜均應由承租人負責。縱訂購油品亦得由萬利輪
    承租人以外之第三人為之，然在別無其他證據之情形下，即無從據此課以被上訴
    人巴拿馬商CHAILEASE INTERNATIONAL CORP.契約上之責任。
(三)、綜此，上訴人既不能證明被上訴人巴拿馬商CHAILEASE INTERNATIONAL CORP. 為
    系爭油品買賣契約之當事人，又不能證明被上訴人中租迪和公司代理被上訴人巴
    拿馬商CHAILEASE INTERNATIONAL CORP. 指示長輝海運公司向原告購買系爭油料
    。從而，上訴人依民法總則施行法第十五條之規定，請求被上訴人連帶給付美金
    七萬七千六百九十八元七角七分或新台幣二百五十一萬六千二百七十五元，及自
    八十九年二月十八日起至清償日止，按約定月利率百分之一點五計算之利息，即
    屬無據。
七、上訴人再備位主張據原證六號、原證十號之公司登記資料 (原審卷第三六一三六
    頁)，足證被上訴人巴拿馬商CHAILEASE INTERNATIONAL CORP.之三位董事中簡茂
    十九條之三規定，兩公司顯有控制與從屬關係。縱長輝海運公司代理之本人為船
    東被上訴人巴拿馬商CH AILEASE INTERNATIONAL CORP.，但因被上訴人中租迪和
    公司拒絕提供資金供被上訴人巴商中租迪和公司清償油款，顯屬不合營業常規之
    不利益經營，致被上訴人巴拿馬商CHAILEASE INTERNATIONAL CORP. 負有本件油
    款之債務，依公司法第三百六十九條之四第一項之規定，被上訴人中租迪和公司
    對巴拿馬商CHAILEASE INTERNATIONAL CORP. 應負損害賠償責任。另依上開第三
    項之規定，並得由債權人即上訴人以自己之名義，「代位」巴拿馬商 CHAILEASE
    INTERNATIONAL CORP.
    行使其請求損害賠償之權利，為此請求被上訴人中租迪和公司應給付被上訴人巴
    拿馬商CHAILEASE INTERNATIONAL CORP. 系爭油料之貨款，並由上訴人代位受領
    等語。被上訴人中租迪和公司則辯稱其無出資代被上訴人巴拿馬商CHAILEASE I-
    NTERNATIONAL CORP.清償債務之義務等語。經查：
(一)、公司法所稱之關係企業，依公司法第三百六十九條之一之規定，係指獨立存在而
    相互間有控制與從屬關係之公司，或相互投資之公司。又按公司與他公司之執行
    業務股東或董事有半數以上相同者，推定為有控制與從屬關係，公司法三百六十
    九條之三第一款定有明文。再依公司法第三百六十九條之四第一項之規定「控制
    公司直接或間接使從屬公司為不合營業常規或其他不利益之經營，而未於營業年
    度終了時為適當補償，致從屬公司受有損害者，應負賠償責任。」，從屬公司之
    債權人並得依公司法第三百六十九條之四第三項規定，以自己名義務行使從屬公
    司之權利，請求對從屬公司為給付。
(二)、被上訴人巴拿馬商CHAILEASE INTERNATIONAL CORP.依原證六號公司登記資料 (
    原審卷第三六頁)所示，該公司註冊人（…QUESUS SUSCRIPTORES SON）為（1）P
    ABLO JAVIER ESPINO（2） ADELINA MERCEDESCHAVARRIS DE METRIBI。公司董事
   （1）CHIEN，MO-NA（2）TSAI，CHIH-HONG（3） HSU，MING-KUO其職位分別是（1
    ）董事長（2）財務董事（3）秘書董事。顯係依巴拿馬法律設立之公司，主事務
    所則設在巴拿馬，是則關於被上訴人巴拿馬商CHAILEASE INTERNATIONAL CORP.
    之設立事項，應依巴拿馬法律之規定，並無我國公司法之適用。且我國公司法為
    國內法，僅規範在中華民國境內成立之公司或認許之外國公司，上訴人並未說明
    何以得依我國公司法規定認定外國公司與本國公司間具有控制及從屬關係，其主
    張被上訴人二公司間有控制及從屬關係，洵無可採。況上訴人並不能證明被上訴
    人巴拿馬商CHAILEASE INTERNATIONAL CORP. 為系爭油料買賣契約之當事人，又
    不能證明被上訴人中租迪和公司代理被上訴人巴拿馬商CHAILEASEINTERNATIONAL
    CORP. 指示長輝海運公司向上訴人購買油料；從而，上訴人主張依公司法第三百
    六十九條之四第一項、第三項之規定，請求被上訴人中租迪和公司應給付被上訴
    人巴拿馬商 CHAILEASE INTERNATIONAL CORP.美金七萬七千六百九十八元七角七
    分或新台幣二百五十一萬六千二百七十五元，及自八十九年二月十八日起至清償
    日止，按約定月利率百分之一點五計算之利息。由上訴人代位受領之，亦屬無據
    。
八、上訴人先位、備位及再備位聲明第二項均請求確認上訴人前開債權對被上訴人巴
    拿馬商CHAILEASE INTERNATIONAL CORP.所有，系爭巴拿馬籍「萬利輪」（MILLI
    ON PROFIT） 有優先權存在，係主張其對萬利輪有系爭油料債權，因而有優先權
    存在等語。惟按船舶優先權為特定債權對於特定標的物有優先受償之權利，非單
    純債權可比，參諸我國海商法之相關規定可知，船舶優先權具有直接支配特定物
    、優先受償及追及效力，顯具物權之性質。而涉外民事法律適用法第十條第四項
    規定，關於船舶之物權，依船籍國法，而系爭萬利輪之船籍國為巴拿馬，有船籍
    證書可稽，自應適用巴拿馬法律，而依巴拿馬商法第一千五百零七條第八款規定
    「下列債權對船舶應有優先受償之權利，並依條文先後定其優先順序：......
    第八款：因提供船舶給養所生到期債權。」，有巴拿馬法第一千五百零七條條文
    及其中譯文可憑。準此，系爭油品債權自屬因船舶補給需要產生之契約債權，具
    有船舶優先權，要無疑義。此優先權為某債權對於特定標的物有優先受償之權利
    ，此優先受償之權利並非原債權本身，其對象為標的物，唯有對標的物行使其權
    利，始為行使優先權，且此優先權具追及效力，如船舶所有權已移轉，亦可追及
    船舶之所在，向新船舶所有人行使權利。查上訴人就系爭油料之債權，固得主張
    對萬利輪有優先權；然萬利輪已出賣予他人，此為上訴人及被上訴人中租迪和公
    司所不爭執，且原審原證十一號 (原審卷第一三八頁) 長輝海運公司函件亦敘及
    萬利輪出賣之事宜，自堪信為真實。上訴人因船舶優先權之追及性，固得追及船
    舶所在而主張優先權，但應對新船舶所有人為主張，被上訴人巴拿馬商CHAILEA-
    SE INT ERNATIONAL CORP. 既已非萬利輪之所有人，其權利是否有存否不明之狀
    態，其危險已非得以對被上訴人巴拿馬商CHAILEASE INTERNATIONAL CORP. 之確
    認判決除去。因是，上訴人請求確認對被上訴人巴拿馬商CHAILEASE INTERNATI-
    ONAL CORP.所有萬利輪有優先權存在，已無確認之利益。
九、綜上，上訴人主張被上訴人中租迪和公司授權長輝海運公司向其訂購油料，應負
    本人之責任；或被上訴人中租迪和公司代理被上訴人巴拿馬商CHAILEASE INTER-
    NATIONAL CORP.指示長輝海運公司向其買油，被上訴人巴拿馬商CHAILEASE INT-
    ERNA TIONAL CORP. 為未經認許之外國法人，依民法總則施行法第十五條應負連
    帶責任；或被上訴人中租迪和公司與被上訴人巴拿馬商CHAILEASE INTERNATION-
    AL CORP 為關係企業，依公司法第三百六十九條之四第一項、第三項之規定，代
    位巴拿馬商 CHAILEASE INTERNATIONAL CORP.行使其請求損害賠償等語，均屬無
    據。又萬利輪已由巴拿馬商CHAILEASE INTERNATIONAL CORP. 出賣予他人，上訴
    人請求確認對被上訴人巴拿馬商CHAILEASE INTERNATIONAL CORP. 所有萬利輪有
    優先權存在，亦無確認之利益。從而，上訴人先位聲明請求被上訴人中租迪和公
    司應給付上訴人美金七萬七千六百九十八元七角七分或新台幣二百五十一萬六千
    二百七十五元，及自八十九年二月十八日起至清償日止，按約定月利率百分之一
    點五計算之利息。並確認上訴人前開債權對被上訴人巴拿馬商CHAILEASE INTER-
    NATIO NAL CORP.所有系爭巴拿馬籍「萬利輪」（MILLION PROFIT） 有優先權存
    在。備位聲明請求被上訴人應連帶給付上訴人，美金七萬七千六百九十八元七角
    七分或新台幣二百五十一萬六千二百七十五元，及自八十九年二月十八日起至清
    償日止，按約定月利率百分之一點五計算之利息。並確認上訴人前開債權對被上
    訴人巴拿馬商CHAILEASE INTERNATIONAL CORP. 所有，系爭巴拿馬籍「萬利輪」
    （MILLION P ROFIT） 有優先權存在。再備位聲明請求被上訴人中租迪和公司應
    給付被上訴人巴拿馬商CHAILEASE INTERNATIONAL CORP. 美金七萬七千六百九十
    八元七角七分或新台幣二百五十一萬六千二百七十五元，及自八十九年二月十八
    日起至清償日止，按約定月利率百分之一點五計算之利息。由上訴人代位受領之
    。並確認上訴人前開債權對被上訴人巴拿馬商CHAILEASE INTERNATIONAL CORP.
    所有系爭巴拿馬籍「萬利輪」（MILLION PROFIT）有優先權存在。均無理由，應
    予駁回。上訴人之訴既經駁回，其先位、備位及再備位之第一項聲明所為假執行
    之聲請，即失所附麗，應併予駁回。原審為上訴人敗訴之判決，及駁回其假執行
    之聲請，於法並無不合。上訴意旨指摘原判決不當，求予廢棄改判，為無理由，
    應予駁回。
十、本件事證已臻明確，兩造其餘之陳述及提出之攻擊防禦方法，核與判決結果不生
    影響，爰不一一審酌，附此敘明。
十一、據上論結，本件上訴為無理由，爰判決如主文。
中      華      民      國    九十二    年      四      月      二      日
                                  民事第三庭
                                      審判長法  官  張  宗  權
                                            法  官  陳  永  昌
                                            法  官  吳  秀  美
右正本係照原本作成。
如不服本判決，應於收受送達後二十日內向本院提出上訴書狀，其未表明上訴理由者
，應於提出上訴後二十日內向本院補提理由書狀（均須按他造當事人之人數附繕本）
上訴時應提出委任律師或具有律師資格之人之委任狀；委任有律師資格者，另應附具
律師資格證書及釋明委任人與受任人有民事訴訟法第四百六十六條之一第一項但書或
第二項（詳附註）所定關係之釋明文書影本。
中      華      民      國    九十二    年      四      月      四      日
                                            書記官  常  淑  慧


司法院資訊處製作；財團法人民間司法改革基金會備份。
